【裁判字號】    99,上訴,202
【裁判日期】    990308
【裁判案由】    誣告等
【裁判全文】
臺灣高等法院臺中分院刑事判決         99年度上訴字第202號
上  訴  人
即  被  告  丁○○
            甲○○
上列上訴人等因誣告等案件，不服臺灣苗栗地方法院98年度訴字
第777號中華民國98年12月7日第一審判決（起訴案號：臺灣苗栗
地方法院檢察署98年度偵字第3404、4653號），提起上訴，本院
判決如下：
    主    文
原判決撤銷。
丁○○、甲○○共同犯剝奪他人行動自由罪，各處有期徒刑月
，扣案之藍色繩子、白色塑膠繩各壹條均沒收；又共同犯傷害罪
，各處拘役伍拾日，如易科罰金，均以新臺幣壹仟元折算壹日，
扣案之藍色繩子、白色塑膠繩各壹條均沒收；又共同犯誣告罪，
各處有期徒刑肆月；又犯偽證罪，各處有期徒刑肆月。有期徒刑
部分（即剝奪他人行動自由、誣告、偽證罪部分）均應執行有期
徒刑玖月。上開應執行有期徒刑部分與傷害罪所處拘役部分，均
緩刑貳年，緩刑期間均付保護管束。扣案之藍色繩子、白色塑膠
繩各壹條均沒收。
    犯罪事實
一、丁○○、甲○○共同基於剝奪他人行動自由、傷害之犯意聯
    絡，於民國98年6月22日上午9時50分（25分）許，利用苗栗
    縣竹南鎮公所清潔隊臨時人員丙○○掃街，行經苗栗縣竹南
    鎮○○路88號旁丁○○所經營之嘉慧檳榔攤前機會，先由丁○○出面偽稱有鐵罐要回收，誘使其進入該檳榔攤之隔間內
    ，丁○○質疑丙○○竊取其愛犬，但丙○○否認此事，丁○○即指使甲○○抓住丙○○雙手，甲○○再以其所有之藍色
    繩子（起訴書誤載為黑色）1條綑綁丙○○，旋為丙○○掙
    脫，丁○○再持其所有之白色塑膠繩1條綁住丙○○，以此
    方式剝奪丙○○之行動自由（犯罪事實1）。丁○○因懷疑
    丙○○竊取其愛犬而不承認，即與甲○○另共同基於傷害之
    犯意聯絡，出手毆打丙○○，致使其受有右手瘀青5×4公分
    、左手瘀青5×3公分等傷害（犯罪事實2）。嗣因丙○○仍
    堅詞否認，丁○○即與甲○○共同基於意圖使丙○○受刑事
    處分之誣告犯意聯絡，由丁○○將裝有新臺幣（下同）1 萬
    6385元之現金1包，塞入丙○○所穿著長褲之右後側口袋，
    並報警誣告丙○○竊取其放在檳榔攤櫃檯之金錢，意圖使丙○○受刑事處分。苗栗縣警察局竹南分局大同派出所警員據
    報前往處理，並將丙○○帶回派出所以刑事被告身分進行偵
    查，並取下原捆綁於丙○○雙手上之白色塑膠繩1條而扣案
    ，後再在上開檳榔攤內扣得藍色繩子1條，嗣苗栗縣警察局
    竹南分局報請臺灣苗栗地方法院檢察署檢察官偵查，該署以
    98年度偵字第3404號受理在案（犯罪事實3）。另其二人明
    知上情，仍分別基於偽證之故意，於98年6月23日下午3時1
    分許在該署第9偵查庭，以證人身分於供前具結後，隱匿前
    開案情有重要關係之事項，丁○○虛偽證稱：「我跟甲○○
    在外面聊天，我坐在樓梯口，甲○○坐在機車上，丙○○就
    跟我借廁所，我說好，我就讓她進去，後來我口渴想喝水就
    走進去，因為我那天因為星期一要叫貨，把錢用塑膠袋裝著
    放在桌上，我到櫃臺邊要拿水喝，就發現我那包錢不見了，
    後來我有問丙○○是不是有拿我的錢，如果是你拿的拿出來
    沒有關係，丙○○一直否認說她不是那種人，我就拉著她的
    手，她一直甩手說她不會拿我錢，…。」、「因為錢在她那
    邊，她不拿出來。我綁她時就發現錢在她的後褲袋，我就報
    警，然後她就一直用屁股頂櫃子想把錢頂出來，我怕她跑，
    所以才會把她綁住，目的是要報警。」等語，甲○○則虛偽
    具結證稱：「那個嫌犯說要跟老闆娘借廁所，然後嫌犯走到
    廁所，老闆娘也走進去，就說錢不見了，我就衝進去看，嫌
    犯從廁所出來時，我們說抓他，就發現錢放在口袋。」、「
    我們抓他時發現的，因為他進去上廁所，我跟老闆娘聊一下
    後，老闆娘就進去看說錢不見了。」、「…我抓他時就看到
    他口袋有一些錢。」等語，均足以影響於裁判之結果（犯罪
    事實4）。
二、案經丙○○訴由苗栗縣警察局竹南分局報請臺灣苗栗地方法
    院檢察署檢察官偵查起訴。
    理    由
一、證據能之說明：
（一）刑事訴訟法第159條之1第2項規定：「被告以外之人於偵
      查中向檢察官所為之陳述，除顯有不可信之情況者外，得
      為證據。」，故被告以外之人於偵查中向檢察官所為之陳
      述，其性質要屬傳聞證據，但依該項立法理由之說明，現
      階段刑事訴訟法規定檢察官代表國家偵查犯罪、實施公訴
      ，依法其有訊問被告、證人及鑑定人之權，證人、鑑定人
      且須具結，而實務運作時，偵查中檢察官向被告以外之人
      所取得之陳述，原則上均遵守法律規定，不致違法取供，
      其可信性極高，為兼顧理論與實務，在除顯有不可信之情
      況者外，被告以外之人於偵查中向檢察官所為之陳述，得
      為證據。所謂「顯有不可信之情況」，係指陳述是否出於
      供述者之真意，有無違法取供情事之信用性而言，故應就
      偵查筆錄製作之原因、過程及其功能等加以觀察其信用性
      ，據以判斷該項陳述是否有顯不可信之情況，並非對其陳
      述內容之證明力如何加以論斷（最高法院94年度臺上字第
      629號判決意旨可資參照）。經查，本案證人即告訴人丙○○於偵查中具結證述之內容，查無前述之顯有不可信之
      情況者，依上開之說明，具有證據能力。且上開證人經上
      訴人即被告（下稱被告）丁○○、甲○○、檢察官於本院
      審理時同意作為證詞（見本院卷第36頁），並經本院將上
      開證人筆錄提示予被告並告以要旨，則該證人於偵查中之
      陳述即屬完足調查之證據，而得作為判斷之依據。
（二）按刑事訴訟法第159條之5規定：「（第1項）被告以外之
      人於審判外之陳述，雖不符前四條之規定，而經當事人於
      審判程序同意作為證據，法院審酌該言詞陳述或書面陳述
      作成時之情況，認為適當者，亦得為證據。（第2項）當
      事人、代理人或辯護人於法院調查證據時，知有第一百五
      十九條第一項不得為證據之情形，而未於言詞辯論終結前
      聲明異議者，視為有前項之同意。」，其立法意旨在於傳
      聞證據未經當事人之反對詰問予以核實，原則上先予排除
      ，惟若當事人已放棄詰問或未聲明異議，基於證據資料愈
      豐富，愈有助於真實發現之理念，且強化言詞辯論原則，
      法院自可承認該傳聞證據例外擁有證據能力。經查，證人
      丙○○於警詢中之陳述，及卷附之慈祐醫院診斷證明書1
      紙、贓物認領保管單1紙、現場及贓物照片14張，性質上
      均屬傳聞證據，惟經檢察官、被告於本院97年2月9日準備
      程序時，表示對上開證據之證據能力沒有意見，同意作為
      證據（見本院卷第36頁），又本院審酌上開言詞陳述或書
      面陳述作成時之情況，查無其他不法之情狀，足認為得為
      本案之證據，依刑事訴訟法第159條之5之規定，有證據能
      力。
（三）扣案被告二人所有之藍色繩子及白色塑膠繩各1條，均非
      屬供述證據而無傳聞法則之適用。且上開扣案之物品係由
      警員依法定程序合法扣得（見刑事訴訟法第88條、第130
      條），且亦與本案具有關聯性，當有證據能力。
二、訊據被告丁○○、甲○○對於其二人有於上開時地，剝奪證
    人丙○○之行動自由、傷害證人丙○○成傷、報警巫誣告證
    人丙○○，及於檢察官偵查時，對於案情有重要關係事項，
    供前具結而為虛偽陳述之事實，業於被告二人於原審及本院
    審理時坦承不諱，核與證人即被害人丙○○於警詢時、偵查
    中之證述相符（見98年度偵字第3404號卷〔下稱偵查卷〕第
    9至15頁、第81至82頁），並有證人丙○○所出具之慈祐醫
    院診斷證明書1紙、贓物認領保管單1紙、現場及贓物照片14
    張在卷可憑（見偵查卷第50、48、53至59頁），另有藍色繩
    子及白色塑膠繩各1條扣案足佐。另被告二人誣告之行為，
    亦有被告二人於98年6月22日以告訴人身分製作之警詢筆錄
    各1份可證（見偵查卷第21至23、29至32頁），而被告甲○○與被告丁○○一同傷害及剝奪證人丙○○之行動自由，並
    於當日即至警局製作筆錄，陳述虛偽事實，足認其有與被告
    丁○○共同誣告證人丙○○之犯意聯絡，核與其自白相符。
    又被告二人偽證之事實，亦有其二人於98年6月23日下午3時
    1分許，在臺灣苗栗地方法院檢察署偵查庭，以證人身分於
    供前具結之訊問筆錄及證人結文2份存卷可按（見偵查卷第
    66至74頁）。綜合上述，足認被告二人之自白與事實相符，
    被告二人之上開犯行，洵堪認定。
三、論罪科刑之理由：
（一）核被告丁○○、甲○○所為，均分別係犯刑法第302條第1
      項之剝奪他人行動自由罪（犯罪事實1部分，起訴書誤載
      為私行拘禁罪）、刑法第277條第1項之傷害罪（犯罪事實
      2部分）、刑法第169條第1項之誣告罪（犯罪事實3部分）
      、刑法第168條之偽證罪（犯罪事實4部分）。
（二）被告丁○○、甲○○二人就上開剝奪他人行動自由罪（犯
      罪事實1部分）、傷害罪（犯罪事實2部分）、誣告罪（犯
      罪事實3部分）之間，有犯意聯絡及行為分擔，為共同正
      犯（另有關偽證罪部分，數證人分別所為具結之效力，僅
      個別及於具結之各該證人，而不及於他證人，故偽證罪僅
      得由一人實施，無法由數人共同實施之可能，臺灣高等法
      院暨所屬法院80年法律座談會提案刑事類第7號研討結果
      意旨亦同，併予敘明）。
（三）按「犯第168條至第171條之罪，於所虛偽陳述或所誣告之
      案件，裁判或懲戒處分確定前自白者，減輕或免除其刑。
      」，刑法第172條定有明文。本案被告二人犯上開誣告罪
      及偽證罪後，於本案偵查及審判中均自白犯行，有各該偵
      訊、原審準備程序及審判程序筆錄、本院審判程序筆錄在
      卷可憑（見偵查卷第78至82頁、原審卷29頁、第40至43頁
      、本院卷第38頁），自應各依刑法第172條之規定，減輕
      其刑（依最高法院95年度臺上字第4927號判決意旨，上開
      規定未變更犯罪類型，自屬相當於刑法總則之減免其刑規
      定，其原有法定刑並不因此而受影響。）
（四）被告二人所犯上開4罪間，犯意各別，構成要件互殊，應
      予分論併罰。
（五）原審以被告丁○○、甲○○二人之罪證明確，予以論罪科
      刑，固非無見，惟(1)認為被告二人犯剝奪他人行動自由罪
      、傷害罪部分，係以扣案藍色繩子及白色塑膠繩各1條為
      之，又上開繩索分別為被告甲○○、丁○○所有等情，據
      證人丙○○於警詢、偵查及被告二人於本院審理時陳述明
      白，然原審僅諭知沒收扣案藍色繩子1條沒收，並未同時
      諭知白色塑膠繩1條亦應沒收，其對於相同事項，卻為不
      同之裁量，尚有未洽。(2)扣案之白色塑膠繩原綁於證人丙○○雙手，經被告丁○○報警後，警方至現場將證人丙○○帶回大同派出所後再將之取下，嗣再回現場扣得藍色繩
      子1條，被告二人並無將之作為誣告證人丙○○竊盜之證
      據等情，據被告二人於本院審理時供述明確（見本院卷第
      38頁背面至39頁），且核上開二條繩索之性質，與被告二
      人所指竊盜案件無關，當屬證人丙○○於警詢反指被告二
      人有剝奪他人行動自由罪、傷害犯行之相關證物，原審就
      其中藍色繩子1條，於誣告罪部分未敘明職權裁量之理由
      而諭知沒收，亦有不當。(3)足以證明被告有犯誣告罪之證
      據，有被告二人於98年6月22日以告訴人身分製作之警詢
      筆錄各1份，又足以證明被告二人有偽證之犯行，有其二
      人於98年6月23日下午3時1分許，在臺灣苗栗地方法院檢
      察署偵查庭，以證人身分於供前具結之訊問筆錄及證人結
      文2份，此均經檢察官起訴作為認定待證事實之證據，但
      原審判決均未將之作為認定犯罪事實之依據，致使上開二
      罪之主要構成要件，缺乏證據以為依據，亦有認定事實未
      依證據為之的違誤。被告二人上訴意旨雖無理由，惟原判
      決既有上開可議之處，即屬無可維持，自應由本院予以撤
      銷改判。
（六）爰審酌被告丁○○、甲○○二人剝奪他人行動自由、傷害
      之行為，造成證人丙○○身體傷害及心理恐懼，及其二人
      誣告、偽證之行為，足以影響國家追訴犯罪之正確性，所
      生之危害非輕，惟其二人均未有構成累犯之素行（參卷附
      臺灣高等法院被告前案紀錄表），是其二人素行尚可，犯
      後於偵查時即坦承犯行，尚知所悔悟，且與證人丙○○達
      成和解，證人丙○○表示宥恕被告二人，有和解書一份在
      卷可憑，是其二人犯後態度良好等一切情狀，分別量處如
      主文第二項所示之刑，並就傷害部分論知易科罰金之折算
      標準，並就剝奪他人行動自由罪（犯罪事實1部分）、誣
      告罪（犯罪事實3部分）、偽證罪（犯罪事實4部分）部分
      ，合併定其應執行刑。
（七）被告二人未曾受有期徒刑以上刑之宣告等事實，有臺灣高
      等法院被告前案紀錄表各1份在卷可按，被告二人於本案
      上訴期間與證人丙○○達成和解，表示宥恕被告二人等情
      ，有和解書一份可憑（見本院卷第11頁），被告二人經此
      教訓，當知警惕而無再犯之虞，本院綜核各情，認所宣告
      之刑，以暫不執行為適當，均併予宣告緩刑二年，並依刑
      法第93條第1項之規定，命其二人於緩刑期間付保護管束
      ，以啟自新。
（八）扣案藍色繩子及白色塑膠繩各1條，為被告二人犯剝奪他
      人行動自由、傷害罪所用之物，且分別為被告甲○○、丁○○所有等情，據被告二人於本院審理時陳述在卷（見本
      院卷第38頁背面），應依刑法第38條第1項第2款宣告沒收
      。
據上論斷，應依刑事訴訟法第369條第1項前段、第364條、第299
第1項前段，刑法第28條、第302條第1項、第277條第1項、第169
條第1項、第168條、第172條、第51條第5款、第41條第1項前段
、第74條第1項第1款、第93條第1項、第38條第1項第2款，刑法
施行法第1條之1第1項、第2項前段，判決如主文。
本案經檢察官乙○○到庭執行職務。
中    華    民    國    99    年    3    月    8      日
            刑事第十二庭  審判長法  官  康  應  龍
                                法  官  黃  家  慧
                                法  官  楊  真  明
以上正本證明與原本無異。
非法剝奪行動自由罪、誣告罪、偽證罪部分，如不服本判決應於
收受本判決後10日內向本院提出上訴書狀，其未敘述上訴理由者
，並得於提起上訴後10日內向本院補提理由書狀（均須按他造當
事人之人數附繕本）「切勿逕送上級法院」。
傷害罪部分不得上訴。
                                書記官  李  淑  芬
中    華    民    國    99    年    3    月    8     日
附錄本判決論罪科刑法條
刑法第302條第1項：
  私行拘禁或以其他非法方法，剝奪人之行動自由者，處5年以
  下有期徒刑、拘役或300元以下罰金。
刑法第277條第1項：
  傷害人之身體或健康者，處3年以下有期徒刑、拘役或1000元
  以下罰金。
刑法第169條第1項：
  意圖他人受刑事或懲戒處分，向該管公務員誣告者，處7年以
  下有期徒刑。
刑法第168條：
  於執行審判職務之公署審判時或於檢察官偵查時，證人、鑑定
  人、通譯於案情有重要關係之事項，供前或供後具結，而為虛
  偽陳述者，處7年以下有期徒刑。

司法院資訊處製作；財團法人民間司法改革基金會備份。
